ACORDAO-COMPLETO-2483053

ACÓRDÃO 1124/2022 ATA 5/2022 - PRIMEIRA CÂMARA

VISTOS, relatados e discutidos estes autos de tomada de contas especial instaurada pela Secretaria Especial da Cultura, em razão da não comprovação da regular aplicação dos recursos federais captados por força do projeto cultural Pronac 09-7153,
ACORDAM os Ministros do Tribunal de Contas da União, reunidos em sessão da Primeira Câmara, ante as razões expostas pelo relator, em:
9.1. excluir do rol de responsáveis o Sr. Edeir Guimarães Teixeira (CPF: XXX.568.207-XX) ;
9.2. julgar irregulares, nos termos dos arts. 1º, inciso I, 16, inciso III, alíneas "b" e "c", da Lei 8.443/1992, c/c os arts. 19 e 23, inciso III, da mesma lei, as contas do Sr. Júlio César Campos Braga (CPF: XXX.805.147-XX) e da empresa Cult Brasil Produções Culturais Ltda. (CNPJ: 07.245.771/0001-98) , condenando-os solidariamente ao pagamento das importâncias a seguir especificadas, atualizadas monetariamente e acrescidas dos juros de mora, calculadas a partir das datas discriminadas até a data da efetiva quitação do débito, fixando-lhes o prazo de quinze dias, para que comprovem, perante o Tribunal, o recolhimento das referidas quantias aos cofres do Fundo Nacional de Cultura, nos termos do art. 23, inciso III, alínea "a", da citada lei, c/c o art. 214, inciso III, alínea "a", do Regimento Interno do TCU.
Débitos relacionados à empresa Cult Brasil Produções Culturais Ltda. (CNPJ: 07.245.771/0001-98) em solidariedade com o Sr. Júlio César Campos Braga (CPF: XXX.805.147-XX) :
	Data de ocorrência
	Valor histórico (R$) 

	31/3/2010
	85.928,49

	31/3/2010
	39.886,72

	30/9/2010
	45.907,94

9.3. aplicar individualmente ao Sr. Júlio César Campos Braga (CPF: XXX.805.147-XX) e à empresa Cult Brasil Produções Culturais Ltda. (CNPJ: 07.245.771/0001-98) multa no valor de R$ 50.000,00 (cinquenta mil reais) , com fulcro no art. 57 da Lei 8.443/1992 c/c o art. 267 do Regimento Interno do TCU, fixando-lhes o prazo de quinze dias, a contar da notificação, para que comprovem, perante o Tribunal (art. 214, III, alínea "a", do Regimento Interno do TCU) , o recolhimento da dívida aos cofres do Tesouro Nacional, atualizada monetariamente desde a presente data até a do efetivo recolhimento, se paga após o vencimento, na forma da legislação em vigor;
9.4. autorizar, desde logo, a cobrança judicial das dívidas, caso não atendidas as notificações, na forma do disposto no art. 28, inciso II, da Lei 8.443/1992;
9.5. autorizar também, desde logo, se requerido, com fundamento no art. 26, da Lei 8.443, de 1992, c/c o art. 217, §§ 1º e 2º do Regimento Interno do TCU, o parcelamento da (s) dívida (s) em até 36 parcelas mensais, incidindo, sobre cada parcela, corrigida monetariamente, os correspondentes acréscimos legais, fixando-lhes o prazo de quinze dias, a contar do recebimento da notificação, para comprovar, perante o Tribunal, o recolhimento da primeira parcela, e de trinta dias, a contar da parcela anterior, para comprovarem os recolhimentos das demais parcelas, devendo incidir, sobre cada valor mensal, atualizado monetariamente, os juros de mora devidos, no caso do débito, na forma prevista na legislação em vigor, alertando os responsáveis de que a falta de comprovação do recolhimento de qualquer parcela importará o vencimento antecipado do saldo devedor, nos termos do § 2º do art. 217 do Regimento Interno deste Tribunal;
9.6. dar ciência desta deliberação à Secretaria Especial da Cultura e aos responsáveis; e
9.7. dar ciência desta deliberação à Procuradoria da República no Estado do Rio de Janeiro, nos termos do § 3º do art. 16 da Lei 8.443/1992, c/c o § 7º do art. 209 do Regimento Interno do TCU, para adoção das medidas cabíveis.

Tomada de contas especial instaurada em razão da não comprovação da regular aplicação dos recursos captados por força do Projeto Cultural Pronac 09-7153.

Primeira Câmara

Secretaria Especial da Cultura.

3. Interessados/Responsáveis:
3.1. Responsáveis: Cult Brasil Produções Culturais Ltda. (07.245.771/0001-98); Edeir Guimaraes Teixeira (XXX.568.207-XX); Julio Cesar Campos Braga (XXX.805.147-XX).

13.1. Ministros presentes: Walton Alencar Rodrigues (Presidente), Benjamin Zymler (Relator) e Jorge Oliveira.
13.2. Ministro-Substituto convocado: Augusto Sherman Cavalcanti.

BENJAMIN ZYMLER

Adoto como parte do relatório a instrução elaborada no âmbito da Secretaria de Controle Externo de Tomada de Contas Especial (peça 89) , cuja proposta de encaminhamento contou com a anuência do titular da unidade técnica (peça 91) :
"INTRODUÇÃO
Cuidam os autos de tomada de contas especial instaurada por Secretaria Especial da Cultura, em desfavor de Júlio César Campos Braga (CPF: XXX.805.147-XX) , Cult Brasil Produções Culturais Ltda. (CNPJ: 07.245.771/0001-98) e Edeir Guimarães Teixeira (CPF: XXX.568.207-XX) , em razão de não comprovação da regular aplicação dos recursos repassados pela União, captados por força do projeto cultural Pronac 09-7153, descrito da seguinte forma: "Através das artes cênicas, o teatro, levar aos diversos recantos do país principalmente em áreas onde praticamente inexiste o conhecimento da população local dessas expressões artísticas para que inicie-se o hábito e haja o estreitamento a arte e a comunidade. Realizar apresentação do espetáculo teatral em escolas e comunidades espalhadas em 13 municípios do estado do Rio Grande do Sul, contemplando de 12 a 18 localidades.".
HISTÓRICO
Em 5/7/2018, com fundamento na IN/TCU 71/2012, alterada pela IN/TCU 76/2016 e DN/TCU 155/2016, o dirigente da instituição Secretaria Especial de Cultura autorizou a instauração da tomada de contas especial (peça 38) . O processo foi registrado no sistema e-TCE com o número 811/2018.
A Portaria nº 57 de 19/02/2010 autorizou a captação do valor de apoio, totalizando R$ 196.240,00, no período de 22/02/2010 a 31/03/2011 (peças 5 e 6) .
A empresa proponente captou recursos autorizados, no montante de R$ 171.723,15, conforme atestam os recibos de incentivo (peça 7) .
Entretanto, após análise dos documentos apresentados na prestação de contas final (peças 7 a 16) , o MinC concluiu que não eram suficientes para evidenciar a execução do projeto, diligenciando o proponente para que apresentasse documentos adicionais (peças 17 a 19) .
O proponente respondeu à diligência do MinC, apresentando os documentos constantes da peça 21. Todavia, após análise, o órgão repassador verificou que se tratavam de documentos repetidos, já apresentados na prestação de contas de outro projeto cultural (peça 22) .
Desta forma, foi proposta a reprovação da prestação de contas (peça 23) , comunicando-se o proponente (peças 24, 25, 27 e 28) , que apresentou defesa administrativa (peça 29) , rejeitada pelo Ministério (peça 30) .
Comunicou-se o proponente acerca da reprovação, novamente (peças 33 a 36) , mas diante da ausência de justificativas suficientes para elidir a irregularidade e da não devolução dos recursos, instaurou-se a tomada de contas especial.
	O fundamento para a instauração da Tomada de Contas Especial, conforme consignado na matriz de responsabilização elaborada pelo tomador de contas, foi a constatação da seguinte irregularidade: 
O projeto faria apresentações de espetáculos teatrais no Rio Grande do Sul. No entanto, o proponente não conseguiu comprovar sua realização. Os documentos enviados referem-se a outro projeto - Teatro até você, pronac 08-9611.
No relatório (peça 43) , o tomador de contas concluiu que o prejuízo importaria no valor original de R$ 171.723,15, imputando-se a responsabilidade a Júlio César Campos Braga e Cult Brasil Produções Culturais Ltda.
Em 20/12/2018, a Controladoria-Geral da União emitiu o relatório de auditoria (peça 44) , em concordância com o relatório do tomador de contas. O certificado de auditoria e o parecer do dirigente do órgão de controle interno concluíram pela irregularidade das presentes contas (peças 45 e 46) .
Em 31/12/2018, o ministro responsável pela área atestou haver tomado conhecimento das conclusões contidas no relatório e certificado de auditoria, bem como do parecer conclusivo do dirigente do órgão de controle interno, manifestando-se pela irregularidade das contas, e determinou o encaminhamento do processo ao Tribunal de Contas da União (peça 47) .
Na instrução inicial (peça 50) , analisando-se os documentos nos autos, concluiu-se pela necessidade de realização de citação para a seguinte irregularidade: 
Irregularidade 1: não comprovação da boa e regular aplicação dos recursos federais repassados por força do Projeto Cultural Pronac 09-7153, em decorrência da reprovação da prestação de contas final, em face da insuficiência de documentos que comprovassem a execução do produto cultural conforme o planejado com o Ministério da Cultura.
Evidências da irregularidade: documentos técnicos presentes nas peças 22 e 23.
Normas infringidas: Art. 2°, parágrafos 1° e 2°, da Lei n° 8.313/1991; art. 46° do Decreto n° 5.761/2006. Art. 1° da Lei n° 8.313/1991; art. 2° do Decreto n° 5.761/2006; art. 30, caput, da IN STN 1/1997.
Débitos relacionados aos responsáveis Júlio César Campos Braga (CPF: XXX.805.147-XX) , Cult Brasil Produções Culturais Ltda. (CNPJ: 07.245.771/0001-98) e Edeir Guimarães Teixeira (CPF: XXX.568.207-XX) :
	Data de ocorrência
	Valor histórico (R$) 

	31/3/2010
	85.928,49

	31/3/2010
	39.886,72

	30/9/2010
	45.907,94

Cofre credor: Fundo Nacional de Cultura.
Responsável: Cult Brasil Produções Culturais Ltda. (CNPJ: 07.245.771/0001-98) .
Conduta: não apresentar documentação que comprovasse a execução de peças teatrais em escolas e comunidades espalhadas no estado do Rio Grande do Sul, objeto do Pronac 09-7153, uma vez que os documentos apresentados na prestação de contas já haviam sido anteriormente enviados ao Ministério da Cultura para evidenciar a realização do Pronac 08-9611, cujo objeto era semelhante ao do Pronac 09-7153.
Nexo de causalidade: ao não apresentar documentos que evidenciassem a execução do projeto, não comprovou a geração do benefício esperado para a população, o que implica a inexecução do objeto e gera danos ao erário correspondente ao valor total repassado pela União.
Culpabilidade: não há excludentes de ilicitude, de culpabilidade e de punibilidade; é razoável supor que a empresa, por meio dos seus responsáveis, tinha consciência da ilicitude de sua conduta; era exigível da empresa, por meio das decisões de seus dirigentes, conduta diversa da praticada, qual seja, apresentar todos os documentos necessários para comprovar a execução do projeto e o público por ele beneficiado. 
Responsável: Edeir Guimarães Teixeira (CPF: XXX.568.207-XX) .
Conduta: não apresentar documentação que comprovasse a execução de peças teatrais em escolas e comunidades espalhadas no estado do Rio Grande do Sul, objeto do Pronac 09-7153, uma vez que os documentos apresentados na prestação de contas já haviam sido anteriormente enviados ao Ministério da Cultura para evidenciar a realização do Pronac 08-9611, cujo objeto era semelhante ao do Pronac 09-7153.
Nexo de causalidade: ao não apresentar documentos que evidenciassem a execução do projeto, não comprovou a geração do benefício esperado para a população, o que implica a inexecução do objeto e gera danos ao erário correspondente ao valor total repassado.
Culpabilidade: 
Responsável: Júlio César Campos Braga (CPF: XXX.805.147-XX) .
Conduta: não apresentar documentação que comprovasse a execução de peças teatrais em escolas e comunidades espalhadas no estado do Rio Grande do Sul, objeto do Pronac 09-7153, uma vez que os documentos apresentados na prestação de contas já haviam sido anteriormente enviados ao Ministério da Cultura para evidenciar a realização do Pronac 08-9611, cujo objeto era semelhante ao do Pronac 09-7153.
Nexo de causalidade: ao não apresentar documentos que evidenciassem a execução do projeto, não comprovou a geração do benefício esperado para a população, o que implica a inexecução do objeto e gera danos ao erário correspondente ao valor total repassado.
Culpabilidade: não há excludentes de ilicitude, de culpabilidade e de punibilidade; é razoável supor que a empresa, por meio dos seus responsáveis, tinha consciência da ilicitude de sua conduta; era exigível do responsável conduta diversa da praticada, qual seja, apresentar todos os documentos necessários para comprovar a execução do projeto e o público por ele beneficiado. 
Encaminhamento: citação.
Apesar de o tomador de contas não haver incluído Edeir Guimarães Teixeira como responsável neste processo, após análise realizada sobre a documentação acostada aos autos, conclui-se que sua responsabilidade deve ser incluída, uma vez que há evidências de que tenha tido participação na irregularidade aqui verificada.
Em cumprimento ao pronunciamento da unidade (peça 52) , foi efetuada citação dos responsáveis, nos moldes adiante:
 Júlio César Campos Braga - promovida a citação do responsável, conforme delineado adiante:
	Comunicação: Ofício 6901/2020 - Seproc (peça 58) 
Data da Expedição: 16/3/2020
Data da Ciência: não houve (Outros) 
Observação: Ofício enviado para o endereço do responsável, conforme pesquisa na base de dados no sistema da Receita Federal, custodiada pelo TCU.
	
	Comunicação: Ofício 19818/2020 - Seproc (peça 63) 
Data da Expedição: 19/5/2020
Data da Ciência: não houve (Mudou-se) (peça 69) 
Observação: Ofício enviado para o endereço do responsável, conforme pesquisa na base de dados no sistema do Renach, custodiada pelo TCU (peça 61) .
	
	Comunicação: Ofício 36443/2020 - Seproc (peça 76) 
Data da Expedição: 21/7/2020
Data da Ciência: 24/7/2020 (peça 77) 
Nome Recebedor: Júlio César Braga
Observação: Ofício enviado para o endereço do responsável, conforme pesquisa na base de dados no sistema da Receita Federal, custodiada pelo TCU (peça 61) .
Fim do prazo para a defesa: 8/8/2020
	
 Cult Brasil Produções Culturais Ltda. - promovida a citação do responsável, conforme delineado adiante:
	Comunicação: Ofício 6898/2020 - Seproc (peça 56) 
Data da Expedição: 16/3/2020
Data da Ciência: não houve (Mudou-se) (peça 59) 
Observação: Ofício enviado para o endereço do responsável, conforme pesquisa na base de dados no sistema da Receita Federal, custodiada pelo TCU.
	
	Comunicação: Ofício 19816/2020 - Seproc (peça 65) 
Data da Expedição: 20/5/2020
Data da Ciência: 26/6/2020 (peça 74) 
Observação: Ofício enviado para o endereço do responsável legal da empresa, Edeir Guimarães Teixeira, conforme pesquisa na base de dados no sistema da Receita Federal, custodiada pelo TCU (peça 54) .
Fim do prazo para a defesa: 11/7/2020
	
	Comunicação: Ofício 19817/2020 - Seproc (peça 66) 
Data da Expedição: 20/5/2020
Data da Ciência: não houve (Mudou-se) (peça 70) 
Observação: Ofício enviado para o endereço do responsável, conforme pesquisa na base de dados no sistema da Receita Federal, custodiada pelo TCU (peça 61) .
	
	Comunicação: Edital 0562/2020 - Seproc (peça 62) 
Data da Publicação: 15/5/2020 (peça 64) 
Fim do prazo para a defesa: 2/6/2020
Pedido de prorrogação de prazo: 60 dias (peças 78, 80 e 82) 
Novo prazo para a defesa: 1/8/2020
	
 Edeir Guimarães Teixeira - promovida a citação do responsável, conforme delineado adiante:
	Comunicação: Ofício 6899/2020 - Seproc (peça 57) 
Data da Expedição: 16/3/2020
Data da Ciência: não houve (Não procurado) (peça 67) 
Observação: Ofício enviado para o endereço do responsável, conforme pesquisa na base de dados no sistema da Receita Federal, custodiada pelo TCU.
	
	Comunicação: Ofício 31401/2020 - Seproc (peça 71) 
Data da Expedição: 2/7/2020
Data da Ciência: não houve (Ausente) (peça 84) 
Observação: Ofício enviado para o endereço do responsável, conforme pesquisa na base de dados no sistema da Receita Federal, custodiada pelo TCU (peça 61) .
	
	Comunicação: Ofício 31402/2020 - Seproc (peça 72) 
Data da Expedição: 2/7/2020
Data da Ciência: 6/7/2020 (peça 73) 
Nome Recebedor: Luiz Garcia
Observação: Ofício enviado para o endereço do responsável, conforme pesquisa na base de dados da Light, concessionária de energia elétrica do Rio de Janeiro, custodiada pelo TCU (peça 68) .
Fim do prazo para a defesa: 21/7/2020
	
Conforme Despacho de Conclusão das Comunicações Processuais (peça 87) , as providências inerentes às comunicações processuais foram concluídas.
Os responsáveis Cult Brasil Produções Culturais Ltda. e Edeir Guimarães Teixeira compareceram aos autos, requerendo cópia do processo (peça 85) . Ainda, a empresa requisitou prorrogação de prazo para apresentar a defesa (peça 78) .
Transcorrido o prazo regimental, os responsáveis Cult Brasil Produções Culturais Ltda. e Júlio César Campos Braga permaneceram silentes, devendo ser considerados reveis, nos termos do art. 12, § 3º, da Lei 8.443/1992.
Já Edeir Guimarães Teixeira apresentou alegações de defesa, constantes da peça 88.
EXAME TÉCNICO
DAS ALEGAÇÕES DE DEFESA DE EDEIR GUIMARÃES TEIXEIRA (PEÇA 88) 
Argumento: ilegitimidade passiva
Preliminarmente, alega ilegitimidade passiva, visto que "apenas ao Sr. Júlio César Campos Braga, sócio administrador da empresa produtora cultural em comento, figurava como responsável pela devida prestação das contas captadas pelo Pronac 0971-53".
Narra que "no Contrato Social, acostado nos autos da TCE, especificamente na Cláusula VII, é clara quanto à autonomia/liberdade dos sócios administradores fazerem uso da sociedade juntos ou separadamente" e que "todos os documentos referentes à prestação de contas que tramitou no MinC, foram assinados, nominalmente, pelo Sr. Júlio César Campos Braga, o que reforça a autonomia para fazer uso, separadamente, da sociedade".
Defende que a responsabilidade deveria ser exclusiva da empresa Cult Brasil Produções Culturais Ltda., pois "não se pode confundir a personalidade jurídica da sociedade com a de seus sócios, portanto, o correto seria apenas a figuração da Cult Brasil Produções Culturais Ltda., no polo passivo, pois foi a sociedade, representada por um de seus sócios, propositora do projeto, devendo esta, caso V. EXa entenda pela condenação, ser responsabilizada na medida do seu capital social".
Cita que isso é o previsto no art. 30, §1º da Lei 8.313/1991 e que também é o entendimento jurisprudencial do STJ. Traz como exemplo julgado do STJ (Aglnt no AREsp 1429321/SP AGRAVO INTERNO NO AGRAVO EM RECURSO ESPECIAL 2019/0008957-7, Relator: Ministro MARCO AURELIO BELIZZE) , no qual se decidiu que:
AGRAVO INTERNO NO AGRAVO EM RECURSO ESPECIAL. AÇAO DE REGRESSO. SOCIOS QUE AGIRAM EM NOME DA EMPRESA DEMANDADA. OBRIGAÇÃO ASSUMIDA PELA PESSOA JURÍDICA. ILEGITIMIDADE PASSIVA DOS SÓCIOS. APLICAÇÃO DA MULTA PREVISTA NO $ 4o DO ART. 1.021 DO CPC/2015. RECURSO DESPROVIDO. 
1 . A personalidade jurídica da sociedade não se confunde com a de seus sócios, dispondo a primeira de património e domicílio próprios, sendo, então, distintos os direitos e obrigações. Por tal motivo, detém a empresa legitimidade para responder em Juízo, tanto ativa quanto passivamente, não se confundindo os seus atou com os praticados pelas pessoas físicas que a representam, salvo as exceções expressamente previstas em lei.
2. Mesmo na vigência do CC/1 91 6, a ação deveria ser proposta em desfavor da pessoa jurídica, aplicando o juiz a teoria da desconsideração da personalidade jurídica, com vistas à eventual responsabilização dos sócios, apenas na fase de execução, se comprovado o esvaziamento do património da empresa mediante desvio de finalidade ou confusão patrimonial, o que não ficou demonstrado no presente caso.
Defende que "caso V. EXa. entenda pela responsabilização do requerido ao pagamento dos débitos apurados, deve-se ater, apenas, à sua quota parte da sociedade empresária limita, ou seja, apenas ao capital social, não estendendo à responsabilização ao sócio", conforme art. 1.052 do Código Civil, o qual prevê que "na sociedade limitada, a responsabilidade de cada sócio é restrita ao valor de suas quotas, mas todos respondem solidariamente pela integralização do capital social".
Diante do exposto, requer que "seja o requerido excluída do polo passivo, e, consequentemente de todo e qualquer julgamento de mérito".
Análise do argumento
Quanto à alegação de que somente a empresa deve ser responsabilizada pelo débito apurado, informamos que conforme Acórdão 2763/2011-TCU-Plenário firmou entendimento, posteriormente fixado na Súmula TCU 286, no sentido de que, na hipótese em que a pessoa jurídica de direito privado seja convenente e beneficiária de transferências voluntárias de recursos públicos da União, tanto a entidade privada como os seus dirigentes atuam como gestores públicos e devem comprovar a regular aplicação dos recursos públicos. Esse entendimento foi estendido pelo Acórdão 2590/2013-TCU-Primeira Câmara às hipóteses de captação de recursos com amparo na Lei 8.313/1991 (Lei Rouanet) , uma vez que se trata de recursos públicos federais oriundos de renúncia fiscal prevista em lei.
Por esta razão, não se acolhe o argumento de responsabilidade exclusiva da empresa, pois o TCU entende pela responsabilidade solidária dos dirigentes envolvidos na administração.
Continuando a análise, vemos que o contrato social da Cult Brasil Produções Culturais Ltda. previa que:
CLÁUSULA VI - A administração da sociedade, compete aos sócios EDEIR GUIMARÃES TEIXEIRA e JÚLIO CÉSAR CAMPOS BRAGA, que desde já ficam dispensados da caução.
CLÁUSULA VII - Os SÓCIOS administradores, poderão fazer uso da sociedade, juntos ou separadamente, mas em negócios do exclusivo interesse da sociedade, sendo proibido o seu uso em avais, fianças, ou quaisquer outras responsabilidades estranhas aos fins sociais (grifo nosso) .
Como se verifica, havia de fato a possibilidade de administração de forma separada da sociedade, prevista expressamente no contrato social.
Em análise dos autos, verificamos que:
	a) na proposta cultural, foi indicado como dirigente da entidade Júlio César Campos Braga (peça 1, p. 1) ;
	b) a "declaração de incentivo fiscal" (peça 4) foi assinada também por Júlio César Campos Braga, como se nota comparando com a assinatura constante no contrato social (peça 3) ;
	c) os recibos de mecenato e os relatórios da prestação de contas (peças 7 a 13, peça 16) também são assinados por Júlio César Campos Braga;
	d) as comunicações do MinC enviadas na fase interna foram direcionadas a Júlio César Campos Braga (peças 24-28, 33-36) ;
Diante desses documentos e da previsão do contrato social, entendemos que há indícios de que a gestão do projeto realmente ficou a cargo do sócio Júlio César Campos Braga. Pesa o fato de que conforme a proposta cultural (peça 1, p. 3) , os espetáculos seriam também dirigidos pelo próprio Júlio César Campos Braga, o que fortalece a tese de que estaria à frente do projeto.
Por esta razão, propomos acolher o argumento trazido pelo responsável, afastando a sua responsabilidade pelo dano apurado e propondo a sua exclusão do rol de responsáveis desta tomada de contas especial.
Argumento: ausência do contraditório e ampla defesa
Argumenta que, na fase interna, "não foi devidamente notificado para apresentação de defesa e/ou recurso contra a decisão que qualificou o prometo como irregular e reprovou a prestação de contas" e que "tão somente o Sr. Júlio, sócio administrador, e a sociedade foram notificados das diligências saneadoras e decisões referentes à comprovação da realização do projeto".
Defende que "havendo ausência de citação do requerido na fase de prestação de contas, logicamente, há cerceamento de defesa, pois nessa fase fora dada oportunidade dos responsáveis se manifestarem, e a consequente reprovação das contas, por irregularidades, nesse momento procedimental ensejou a instauração da Tomada de Contas Especial em trâmite no TCU".
Narra que "a análise desse e.Tribunal quanto ao Contraditório e Ampla Defesa foi restrita apenas ao prazo prescricional de l0 (dez) anos. Assim, sendo omisso quanto ao devido processo legal, princípio constitucional que tem ligação direta aos anteriormente mencionados, pois não houve a notificação/citação do Sr. Edeir na fase antecedente à instauração da TCE para se manifestar".
Desse modo, teria ocorrido a quebra do contraditório e da ampla defesa, em contrariedade ao previsto no art. 5º, inciso LV da Constituição Federal.
Afirma assim que a TCE possui vício formal, devendo se aplicar o art. 485, inciso IV do Código de Processo Civil, que prevê que: "o juiz não resolverá o mérito quando (...) verificar a ausência de pressupostos de constituição e de desenvolvimento válido e regular do processo".
Cita também diversos artigos da Lei 9.784/1999 que tratam do andamento do processo administrativo e da intimação do interessado.
Finaliza que "a ausência da citação/notificação do requerido, na fase de prestação de contas, quando tramitava no MinC (atual Secretaria Especial de Cultura) , para se manifestar, é passível de nulidade do processo administrativo, devendo ser extinto o processo de TCE, sem resolução do mérito, com fulcro no Art. 485, IV, do CPC, vez que, não fora oportunizado a apresentação de defesa quanto à irregularidade na apresentação das contas, pois esses documentos comprobatórios poderiam ser capazes de formar a convicção do dirigente da Secretaria Especial de Cultura, e a consequente não instauração da Tomada de Constas Especial".
Alega que "mesmo se as contas não tiverem sido devidamente prestadas, o requerido, como mencionado, não teve a oportunidade de se manifestar em fase procedimental a esta, assim, não podendo se defender da decisão que julgou as contas irregulares, na Secretaria Especial de Cultura, portanto, não agindo com dolo ou má-fé na prestação de contas, ou mesmo sendo omisso".
Análise do argumento
Verifica-se que as comunicações de fato foram direcionadas a Júlio César Campos Braga (peças 24-28, 33-36) , não tendo ocorrido a notificação de Edeir Guimarães Teixeira pelo órgão instaurador na fase interna da TCE.
Todavia, verifica-se que não houve o transcurso de mais de dez anos desde o fato gerador sem que tenha havido a notificação do responsável acerca das irregularidades apontadas (art. 6º, inciso II, c/c art. 19 da IN/TCU 71/2012, modificada pela IN/TCU 76/2016) , uma vez que projeto teve vigência até 31/3/2011, e a sua citação por este Tribunal se efetivou em 2020 (vide item 16 supra) .
O entendimento deste Tribunal é de que não há prejuízo ao exercício do contraditório e da ampla defesa em razão da ausência de oportunidade de defesa na fase interna de tomada de contas especial, pois nessa etapa, em que se coletam evidências para fins de apuração dos fatos e das responsabilidades, não há uma relação processual constituída. A garantia ao direito de defesa ocorre na fase externa, com o chamamento do responsável aos autos, a partir da sua citação válida (Acórdão 1078/2020-TCU-Segunda Câmara | Relator: RAIMUNDO CARREIRO) .
Por esta razão, não se acolhe o argumento apresentado.
Argumento: arquivamento da TCE pela ausência de pressupostos processuais
Defende que a "ilegitimidade passiva, a ausência ou falha na citação do requerido e o cerceamento de sua defesa que infringe os princípios do contraditório e ampla defesa, na fase antecedente, implica diretamente na ausência de pressupostos processuais" e que conforme o art. 212 do Regimento Interno do TCU "o Tribunal determinará o arquivamento quando verificar a ausência de pressupostos processuais". 
Por esta razão, requer que o processo seja arquivado sem julgamento do mérito.
Análise do argumento
A partir da análise realizada nos itens 26 a 32 supra, verificamos que foi afastada a responsabilidade de Edeir Guimarães Teixeira pelo dano ao erário levantado.
Não havendo danos ao erário ou outra irregularidade atribuída ao responsável, entendemos que estão ausentes os pressupostos de constituição da TCE, pelo que acolhemos o argumento, propondo que seja arquivado, em relação a ele, o presente processo, com fulcro no art. 212 do Regimento Interno do TCU.
Argumento: parcelamento do débito
Requer que "em último caso, se V.EXa. entender pela responsabilização do requerido, deve-se limitar apenas à sua quota parte do capital social da sociedade empresária que foi proponente do projeto cultural, e pugna-se pelo parcelamento do débito no total de 36 parcelas". 
Análise do argumento
Em face do acolhimento de argumentos que levaram ao afastamento da responsabilidade do defendente, não se analisa o seu pedido de parcelamento.
Por todo o exposto, propõe-se que sejam acolhidas parcialmente as alegações de defesa apresentadas, sendo a responsabilidade de Edeir Guimarães Teixeira excluída do processo.
DA VALIDADE DAS NOTIFICAÇÕES
Preliminarmente, cumpre tecer breves considerações sobre a forma como são realizadas as comunicações processuais no TCU. A esse respeito, destacam-se o art. 179, do Regimento Interno do TCU (Resolução 155, de 4/12/2002) e o art. 4º, inciso III, § 1º, da Resolução TCU 170, de 30 de junho de 2004, in verbis:
Art. 179. A citação, a audiência ou a notificação, bem como a comunicação de diligência, farse-ão:
I - mediante ciência da parte, efetivada por servidor designado, por meio eletrônico, fac-símile, telegrama ou qualquer outra forma, desde que fique confirmada inequivocamente a entrega da comunicação ao destinatário;
II - mediante carta registrada, com aviso de recebimento que comprove a entrega no endereço do destinatário;
III - por edital publicado no Diário Oficial da União, quando o seu destinatário não for localizado
 (...) 
Art. 3º As comunicações serão dirigidas ao responsável, ou ao interessado, ou ao dirigente de órgão ou entidade, ou ao representante legal ou ao procurador constituído nos autos, com poderes expressos no mandato para esse fim, por meio de:
I - correio eletrônico, fac-símile ou telegrama;
II - servidor designado;
III - carta registrada, com aviso de recebimento;
IV - edital publicado no Diário Oficial da União, quando o seu destinatário não for localizado, nas hipóteses em que seja necessário o exercício de defesa.
Art. 4º. Consideram-se entregues as comunicações:
I - efetivadas conforme disposto nos incisos I e II do artigo anterior, mediante confirmação da ciência do destinatário;
II - realizadas na forma prevista no inciso III do artigo anterior, com o retorno do aviso de recebimento, entregue comprovadamente no endereço do destinatário;
III - na data de publicação do edital no Diário Oficial da União, quando realizadas na forma prevista no inciso IV do artigo anterior.
§ 1º O endereço do destinatário deverá ser previamente confirmado mediante consulta aos sistemas disponíveis ao Tribunal ou a outros meios de informação, a qual deverá ser juntada ao respectivo processo.
 (...) 
Bem se vê, portanto, que a validade da citação via postal não depende de que o aviso de recebimento seja assinado pelo próprio destinatário da comunicação, o que dispensa, no caso em tela, a entrega do AR em "mãos próprias". A exigência da norma é no sentido de o Tribunal verificar se a correspondência foi entregue no endereço correto, residindo aqui a necessidade de certeza inequívoca. 
Não é outra a orientação da jurisprudência do TCU, conforme se verifica dos julgados a seguir transcritos:
São válidas as comunicações processuais entregues, mediante carta registrada, no endereço correto do responsável, não havendo necessidade de que o recebimento seja feito por ele próprio (Acórdão 3648/2013-TCU-Segunda Câmara, Relator Min. José Jorge) ;
É prescindível a entrega pessoal das comunicações pelo TCU, razão pela qual não há necessidade de que o aviso de recebimento seja assinado pelo próprio destinatário. Entregandose a correspondência no endereço correto do destinatário, presume-se o recebimento da citação. (Acórdão 1019/2008-TCU-Plenário, Relator Min. Benjamin Zymler) ;
As comunicações do TCU, inclusive as citações, deverão ser realizadas mediante Aviso de Recebimento - AR, via Empresa Brasileira de Correios e Telégrafos, bastando para sua validade que se demonstre que a correspondência foi entregue no endereço correto. (Acórdão 1526/2007-TCU-Plenário, Relator Min. Aroldo Cedraz) .
A validade do critério de comunicação processual do TCU foi referendada pelo Supremo Tribunal Federal, nos termos do julgamento do MS-AgR 25.816/DF, por meio do qual se afirmou a desnecessidade da ciência pessoal do interessado, entendendo-se suficiente a comprovação da entrega do "AR" no endereço do destinatário:
Ementa: agravo regimental. Mandado de segurança. Desnecessidade de intimação pessoal das decisões do tribunal de contas da união. art. 179 do regimento interno do TCU. Intimação do ato impugnado por carta registrada, iniciado o prazo do art. 18 da lei nº 1.533/51 da data constante do aviso de recebimento. Decadência reconhecida. Agravo improvido.
O envio de carta registrada com aviso de recebimento está expressamente enumerado entre os meios de comunicação de que dispõe o Tribunal de Contas da União para proceder às suas intimações.
O inciso II do art. 179 do Regimento Interno do TCU é claro ao exigir apenas a comprovação da entrega no endereço do destinatário, bastando o aviso de recebimento simples. 
DA REVELIA DOS RESPONSÁVEIS JÚLIO CÉSAR CAMPOS BRAGA E CULT BRASIL PRODUÇÕES CULTURAIS LTDA.) 
No caso vertente, a citação dos responsáveis Júlio César Campos Braga e Cult Brasil Produções Culturais Ltda. se deu de forma bastante zelosa.
A citação de Júlio César Campos Braga foi promovida em seu endereço constante da base de dados da Receita Federal do Brasil, tendo inclusive sido ele próprio quem assinou o aviso de recebimento (peça 77) .
Quanto à empresa Cult Brasil Produções Culturais Ltda., primeiro se tentou notificá-la nos endereços constantes da base de dados da Receita Federal, sem sucesso. Assim, foi realizada a sua citação no endereço de seu representante legal (peça 74) e por meio de edital publicado no Diário Oficial da União (peça 64) . A citação obteve êxito, visto que a responsável compareceu aos autos requerendo prorrogação de prazo (peça 78) , mesmo não tendo retornado posteriormente com as alegações de defesa.
Importante destacar que, antes de promover a citação por edital, para assegurar a ampla defesa, buscaram-se outros meios possíveis para localizar e citar os responsáveis, nos limites da razoabilidade, fazendo juntar aos autos informação comprobatória dos diferentes meios experimentados que restaram frustrados, tal como se demonstrou no item anterior da presente instrução (Acórdão 4851/2017-TCU-Primeira Câmara, Relator Min. Augusto Sherman) .
Nos processos do TCU, a revelia não leva à presunção de que seriam verdadeiras todas as imputações levantadas contra os responsáveis, diferentemente do que ocorre no processo civil, em que a revelia do réu opera a presunção da verdade dos fatos narrados pelo autor (Acórdão 1009/2018-TCU-Plenário, Relator Min. Bruno Dantas; 2369/2013 - TCU - Plenário, Relator Min. Benjamin Zymler e 2449/2013 - TCU - Plenário, Relator Min. Benjamin Zymler) . Dessa forma, a avaliação da responsabilidade do agente não pode prescindir da prova existente no processo ou para ele carreada. 
Ao não apresentar sua defesa, os responsáveis deixaram de produzir prova da regular aplicação dos recursos sob sua responsabilidade, em afronta às normas que impõem aos gestores públicos a obrigação legal de, sempre que demandados pelos órgãos de controle, apresentar os documentos que demonstrem a correta utilização das verbas públicas, a exemplo do contido no art. 93 do Decreto-Lei 200/1967: "Quem quer que utilize dinheiros públicos terá de justificar seu bom e regular emprego na conformidade das leis, regulamentos e normas emanadas das autoridades administrativas competentes." 
Mesmo as alegações de defesa não sendo apresentadas, considerando o princípio da verdade real que rege esta Corte, procurou-se buscar, em manifestações dos responsáveis na fase interna desta Tomada de Contas Especial, se havia algum argumento que pudesse ser aproveitado a seu favor. 
Os argumentos apresentados na fase interna (peças 21 e 29) não elidem as irregularidades apontadas. Isso porque, após análise destes documentos, o Ministério da Cultura verificou que se tratava de documentos repetidos, já apresentados na prestação de contas de outro projeto cultural (peça 22) . Tampouco as alegações de defesa trazidas por Edeir Guimarães Teixeira possuem algum elemento que seja aproveitado em favor dos responsáveis.
Em se tratando de processo em que a parte interessada não se manifestou acerca das irregularidades imputadas, não há elementos para que se possa efetivamente aferir e reconhecer a ocorrência de boa-fé na conduta dos responsáveis, podendo este Tribunal, desde logo, proferir o julgamento de mérito pela irregularidade das contas, conforme os termos dos §§ 2º e 6º do art. 202 do Regimento Interno do TCU. (Acórdão 2064/2011-TCU-Primeira Câmara (relator Min. Ubiratan Aguiar) , 6.182/2011-TCU-1ª Câmara (relator Min. Weber de Oliveira) , 4.072/2010-TCU-1ª Câmara (Relator Min. Valmir Campelo) , 1.189/2009-TCU-1ª Câmara (Relator Min. Marcos Bemquerer) , 731/2008-TCU-Plenário (Relator Min. Aroldo Cedraz) .
Dessa forma, os responsáveis Júlio César Campos Braga e Cult Brasil Produções Culturais Ltda. devem ser considerados revéis, nos termos do art. 12, § 3º, da Lei 8.443/1992, devendo as contas serem julgadas irregulares, condenando-os solidariamente ao débito apurado e aplicando-lhes a multa prevista no art. 57 da Lei 8.443/1992.
Prescrição da Pretensão Punitiva
Vale ressaltar que a pretensão punitiva do TCU, conforme Acórdão 1441/2016-TCU-Plenário, Relator Min. Benjamin Zymler, que uniformizou a jurisprudência acerca dessa questão, subordina-se ao prazo geral de prescrição indicado no art. 205 do Código Civil, que é de dez anos, contado da data de ocorrência da irregularidade sancionada, nos termos do art. 189 do Código Civil, sendo este prazo interrompido pelo ato que ordenar a citação, a audiência ou a oitiva dos responsáveis.
No caso em exame, não ocorreu a prescrição, uma vez que o projeto teve vigência até 31/03/2011 e o ato de ordenação da citação ocorreu em 3/3/2020 (peça 52) .
CONCLUSÃO
Em face da análise promovida na seção "Exame Técnico", verifica-se que as alegações de defesa apresentadas por Edeir Guimarães Teixeira não lograram êxito em comprovar a boa e regular aplicação dos recursos, tendo, todavia, possibilitado afastar a sua responsabilidade pelo dano ao erário, arquivando-se o feito em relação a ele.
Quanto aos responsáveis Júlio César Campos Braga e Cult Brasil Produções Culturais Ltda., instados a se manifestar, optaram pelo silêncio, configurando a revelia, nos termos do §3º, do art. 12, da Lei 8.443/1992.
Inexistem nos autos elementos que demonstrem a boa-fé dos responsáveis ou a ocorrência de outras excludentes de culpabilidade.
Vale ressaltar que a jurisprudência pacífica nesta Corte é no sentido da imprescritibilidade das ações de ressarcimento ao erário (Súmula TCU 282) . Dessa forma, identificado dano ao erário, devese instaurar e julgar o processo de tomada de contas especial para responsabilizar seus agentes causadores, respeitando o direito ao contraditório e à ampla defesa, independentemente de quando ocorreram os atos impugnados.
Verifica-se também que não houve a prescrição da pretensão punitiva, conforme análise já realizada seção "Exame Técnico".
Tendo em vista que não constam dos autos elementos que permitam reconhecer a boa-fé dos responsáveis, sugere-se que as suas contas sejam julgadas irregulares, nos termos do art. 202, § 6º, do Regimento Interno do TCU, com a imputação do débito atualizado monetariamente e acrescido de juros de mora, nos termos do art. 202, §1º do Regimento Interno do TCU, descontado o valor eventualmente recolhido, além da aplicação da multa prevista no art. 57 da Lei 8.443/1992
Por fim, como foi proposta a exclusão Edeir Guimarães Teixeira do rol de responsável, deve a matriz de responsabilização presente na instrução anterior ser modificada no sentido de excluir os dados dos antes considerados responsáveis.
PROPOSTA DE ENCAMINHAMENTO
Diante do exposto, submetemos os autos à consideração superior, propondo ao Tribunal:
acolher parcialmente as alegações de defesa apresentadas por Edeir Guimarães Teixeira (CPF: XXX.568.207-XX) ;
arquivar o processo, sem julgamento do mérito, em relação a Edeir Guimarães Teixeira (CPF: XXX.568.207-XX) , com fundamento no art. 212, do Regimento Interno/TCU;	
considerar revéis os responsáveis Júlio César Campos Braga (CPF: XXX.805.147-XX) e Cult Brasil Produções Culturais Ltda. (CNPJ: 07.245.771/0001-98) , para todos os efeitos, dando-se prosseguimento ao processo, com fulcro no art. 12, § 3º, da Lei 8.443/1992; 
julgar irregulares, nos termos dos arts. 1º, inciso I, 16, inciso III, alíneas b e c, da Lei 8.443/1992, c/c os arts. 19 e 23, inciso III, da mesma Lei, as contas dos responsáveis Júlio César Campos Braga (CPF: XXX.805.147-XX) e Cult Brasil Produções Culturais Ltda. (CNPJ: 07.245.771/0001-98) , condenando-os solidariamente ao pagamento das importâncias a seguir especificadas, atualizadas monetariamente e acrescidas dos juros de mora, calculadas a partir das datas discriminadas até a data da efetiva quitação do débito, fixando-lhes o prazo de quinze dias, para que comprovem, perante o Tribunal, o recolhimento das referidas quantias aos cofres do Fundo Nacional de Cultura, nos termos do art. 23, inciso III, alínea "a", da citada lei, c/c o art. 214, inciso III, alínea "a", do Regimento Interno do TCU. 
		Débitos relacionados ao responsável Cult Brasil Produções Culturais Ltda. (CNPJ: 07.245.771/0001-98) em solidariedade com Júlio César Campos Braga (CPF: XXX.805.147-XX) :
	Data de ocorrência
	Valor histórico (R$) 

	31/3/2010
	85.928,49

	31/3/2010
	39.886,72

	30/9/2010
	45.907,94

Valor atualizado do débito (com juros) em 2/10/2020: R$ 379.731,79.
aplicar individualmente aos responsáveis Júlio César Campos Braga (CPF: XXX.805.147-XX) e Cult Brasil Produções Culturais Ltda. (CNPJ: 07.245.771/0001-98) a multa prevista no art. 57 da Lei 8.443/1992 c/c o art. 267 do Regimento Interno do TCU, fixando-lhes o prazo de quinze dias, a contar da notificação, para que comprovem, perante o Tribunal (art. 214, III, alínea "a", do Regimento Interno do TCU) , o recolhimento da dívida aos cofres do Tesouro Nacional, atualizada monetariamente desde a data do acórdão que vier a ser proferido por este Tribunal até a data do efetivo recolhimento, se paga após o vencimento, na forma da legislação em vigor;
autorizar, desde logo, a cobrança judicial das dívidas, caso não atendidas as notificações, na forma do disposto no art. 28, inciso II, da Lei 8.443/1992;
autorizar também, desde logo, se requerido, com fundamento no art. 26, da Lei 8.443, de 1992, c/c o art. 217, §§ 1º e 2º do Regimento Interno do TCU, o parcelamento da (s) dívida (s) em até 36 parcelas, incidindo, sobre cada parcela, corrigida monetariamente, os correspondentes acréscimos legais, fixando-lhe o prazo de quinze dias, a contar do recebimento da notificação, para comprovar, perante o Tribunal, o recolhimento da primeira parcela, e de trinta dias, a contar da parcela anterior, para comprovar os recolhimentos das demais parcelas, devendo incidir, sobre cada valor mensal, atualizado monetariamente, os juros de mora devidos, no caso do débito, na forma prevista na legislação em vigor, alertando os responsáveis de que a falta de comprovação do recolhimento de qualquer parcela importará o vencimento antecipado do saldo devedor, nos termos do § 2º do art. 217 do Regimento Interno deste Tribunal; 
enviar cópia do Acórdão a ser prolatado à Procuradoria da República no Estado de RJ, nos termos do § 3º do art. 16 da Lei 8.443/1992, c/c o § 7º do art. 209 do Regimento Interno do TCU, para adoção das medidas cabíveis; e
enviar cópia do Acórdão que vier a ser proferido ao Secretaria Especial da Cultura e aos responsáveis, para ciência;
informar à Procuradoria da República no Estado de RJ, ao Secretaria Especial da Cultura e aos responsáveis que a presente deliberação, acompanhada do Relatório e do Voto que a fundamenta, está disponível para a consulta no endereço www.tcu.gov.br/acordaos, além de esclarecer que, caso requerido, o TCU poderá fornecer sem custos as correspondentes cópias, de forma impressa; e
informar à Procuradoria da República no Estado de RJ que, nos termos do parágrafo único do art. 62 da Resolução TCU 259/2014, os procuradores e membros do Ministério Público credenciados nesta Corte podem acessar os presentes autos de forma eletrônica e automática, ressalvados apenas os casos de eventuais peças classificadas como sigilosas, as quais requerem solicitação formal."
2.	Por sua vez, o representante do Ministério Público junto ao TCU, ao manifestar sua concordância com a proposta da unidade técnica, teceu as seguintes considerações (peça 93) :
"[...]
No mérito, a Secretaria de Controle Externo de Tomada de Contas Especial (SecexTCE) propõe o julgamento pela irregularidade das contas de Júlio César Campos Braga e de Cult Brasil Produções Culturais Ltda., a condenação solidária em débito e a multa individual prevista no art. 57 da Lei 8.443/1992. Quanto ao sócio Edeir Guimarães Teixeira, propõe a unidade técnica a exclusão de sua responsabilidade, uma vez que a atividade gerencial do projeto cultural foi realizada, de fato, separadamente, pelo outro sócio da empresa, conforme apurado pela SecexTCE (peça 89, p.7-8) :
"30. Como se verifica, havia de fato a possibilidade de administração de forma separada da sociedade, prevista expressamente no contrato social. 
31. Em análise dos autos, verificamos que: 
a) na proposta cultural, foi indicado como dirigente da entidade Júlio César Campos Braga (peça 1, p. 1) ; 
b) a "declaração de incentivo fiscal" (peça 4) foi assinada também por Júlio César Campos Braga, como se nota comparando com a assinatura constante no contrato social (peça 3) ; 
c) os recibos de mecenato e os relatórios da prestação de contas (peças 7 a 13, peça 16) também são assinados por Júlio César Campos Braga; 
d) as comunicações do MinC enviadas na fase interna foram direcionadas a Júlio César Campos Braga (peças 24-28, 33-36) ; 
32. Diante desses documentos e da previsão do contrato social, entendemos que há indícios de que a gestão do projeto realmente ficou a cargo do sócio Júlio César Campos Braga. Pesa o fato de que conforme a proposta cultural (peça 1, p. 3) , os espetáculos seriam também dirigidos pelo próprio Júlio César Campos Braga, o que fortalece a tese de que estaria à frente do projeto.
33. Por esta razão, propomos acolher o argumento trazido pelo responsável, afastando a sua responsabilidade pelo dano apurado e propondo a sua exclusão do rol de responsáveis desta tomada de contas especial."
Segundo a jurisprudência do TCU, somente sócios que exercem atividade gerencial na empresa que recebe recursos com amparo na Lei Rouanet devem responder solidariamente com a pessoa jurídica pelas irregularidades. Citem-se como precedentes os acórdãos do TCU: 7.374/2010 - Primeira Câmara (Ministro Valmir Campelo) , 5.254/2018 - Primeira Câmara (Ministro Bruno Dantas) , 9.956/2016 - Segunda Câmara (Ministro Raimundo Carreiro) , 12.942/2020 - Segunda Câmara (Ministro Aroldo Cedraz) ,  10.195/2020 - Primeira Câmara (Ministro Weder de Oliveira) .
Desse modo, configurada a revelia frente à citação promovida por este Tribunal em relação ao Júlio César Campos Braga e à empresa, e inexistente nos autos comprovação da boa e regular aplicação dos recursos captados pela Lei Rouanet, não resta alternativa senão dar seguimento ao processo conforme preconiza o art. 12, §3º, da Lei 8.443/1992, proferindo-se, consequentemente, julgamento pela irregularidade das contas desses dois responsáveis.
Especificamente sobre a potencial alegação de prescrição do ressarcimento do prejuízo decorrente de acórdão condenatório do TCU, o MP de Contas considera que a decisão do STF, no âmbito do RE 636.886, alcança a fase de execução do acórdão condenatório do Tribunal, ou seja, a etapa de cobrança do título extrajudicial constituído, não atingindo os processos de controle externo em curso. Com isso, mantem-se incólume a jurisprudência do TCU fundada no art. 37, § 5º, da Constituição Federal. Citem-se como precedentes o Acórdão 5236/2020-TCU-Primeira Câmara  (Relator Ministro Benjamin Zymler) e o Acórdão 6350/2020-TCU-Segunda Câmara (Relator Ministro Aroldo Cedraz) . 
Ante o exposto, manifesta-se o Ministério Público de Contas da União de acordo com a proposta de mérito feita pela SecexTCE, com o ajuste na redação da proposta abaixo sublinhada, no sentido de (peças 89-91) :
a) acolher parcialmente as alegações de defesa apresentadas por Edeir Guimarães Teixeira (CPF: XXX.568.207-XX) ;
b) excluir do rol de responsáveis no processo Edeir Guimarães Teixeira (CPF: XXX.568.207-XX) ;
c) considerar revéis os responsáveis Júlio César Campos Braga (CPF: XXX.805.147-XX) e Cult Brasil Produções Culturais Ltda. (CNPJ: 07.245.771/0001-98) , para todos os efeitos, dando-se prosseguimento ao processo, com fulcro no art. 12, § 3º, da Lei 8.443/1992; 
d) julgar irregulares, nos termos dos arts. 1º, inciso I, 16, inciso III, alíneas b e c, da Lei 8.443/1992, c/c os arts. 19 e 23, inciso III, da mesma Lei, as contas dos responsáveis Júlio César Campos Braga (CPF: XXX.805.147-XX) e Cult Brasil Produções Culturais Ltda. (CNPJ: 07.245.771/0001-98) , condenando-os solidariamente ao pagamento das importâncias a seguir especificadas, atualizadas monetariamente e acrescidas dos juros de mora, calculadas a partir das datas discriminadas até a data da efetiva quitação do débito, fixando-lhes o prazo de quinze dias, para que comprovem, perante o Tribunal, o recolhimento das referidas quantias aos cofres do Fundo Nacional de Cultura, nos termos do art. 23, inciso III, alínea "a", da citada lei, c/c o art. 214, inciso III, alínea "a", do Regimento Interno do TCU. 
Débitos relacionados ao responsável Cult Brasil Produções Culturais Ltda. (CNPJ: 07.245.771/0001-98) em solidariedade com Júlio César Campos Braga (CPF: XXX.805.147-XX) :
	Data de ocorrência
	Valor histórico (R$) 

	31/3/2010
	85.928,49

	31/3/2010
	39.886,72

	30/9/2010
	45.907,94

Valor atualizado do débito (com juros) em 2/10/2020: R$ 379.731,79.
e) aplicar individualmente aos responsáveis Júlio César Campos Braga (CPF: XXX.805.147-XX) e Cult Brasil Produções Culturais Ltda. (CNPJ: 07.245.771/0001-98) a multa prevista no art. 57 da Lei 8.443/1992 c/c o art. 267 do Regimento Interno do TCU, fixando-lhes o prazo de quinze dias, a contar da notificação, para que comprovem, perante o Tribunal (art. 214, III, alínea "a", do Regimento Interno do TCU) , o recolhimento da dívida aos cofres do Tesouro Nacional, atualizada monetariamente desde a data do acórdão que vier a ser proferido por este Tribunal até a data do efetivo recolhimento, se paga após o vencimento, na forma da legislação em vigor;
f) autorizar, desde logo, a cobrança judicial das dívidas, caso não atendidas as notificações, na forma do disposto no art. 28, inciso II, da Lei 8.443/1992;
g) autorizar também, desde logo, se requerido, com fundamento no art. 26, da Lei 8.443, de 1992, c/c o art. 217, §§ 1º e 2º do Regimento Interno do TCU, o parcelamento da (s) dívida (s) em até 36 parcelas, incidindo, sobre cada parcela, corrigida monetariamente, os correspondentes acréscimos legais, fixando-lhes o prazo de quinze dias, a contar do recebimento da notificação, para comprovar, perante o Tribunal, o recolhimento da primeira parcela, e de trinta dias, a contar da parcela anterior, para comprovarem os recolhimentos das demais parcelas, devendo incidir, sobre cada valor mensal, atualizado monetariamente, os juros de mora devidos, no caso do débito, na forma prevista na legislação em vigor, alertando os responsáveis de que a falta de comprovação do recolhimento de qualquer parcela importará o vencimento antecipado do saldo devedor, nos termos do § 2º do art. 217 do Regimento Interno deste Tribunal; 
h) enviar cópia do Acórdão a ser prolatado à Procuradoria da República no Estado do Rio de Janeiro, nos termos do § 3º do art. 16 da Lei 8.443/1992, c/c o § 7º do art. 209 do Regimento Interno do TCU, para adoção das medidas cabíveis; e
i) enviar cópia do Acórdão que vier a ser proferido à Secretaria Especial da Cultura e aos responsáveis, para ciência;
j) informar à Procuradoria da República no Estado do Rio de Janeiro, ao Secretaria Especial da Cultura e aos responsáveis que a presente deliberação, acompanhada do Relatório e do Voto que a fundamenta, está disponível para a consulta no endereço www.tcu.gov.br/acordaos, além de esclarecer que, caso requerido, o TCU poderá fornecer sem custos as correspondentes cópias, de forma impressa; e
k) informar à Procuradoria da República no Estado do Rio de Janeiro que, nos termos do parágrafo único do art. 62 da Resolução TCU 259/2014, os procuradores e membros do Ministério Público credenciados nesta Corte podem acessar os presentes autos de forma eletrônica e automática, ressalvados apenas os casos de eventuais peças classificadas como sigilosas, as quais requerem solicitação formal."
É o relatório.

Bruno Araujo Beserra Lago (53.467/OAB-DF) e Tullio Cunha Nogueira Aguiar (65.833/OAB-DF), representando Cult Brasil Produções Culturais Ltda.

Procurador Júlio Marcelo de Oliveira.

TOMADA DE CONTAS ESPECIAL. RECURSOS CAPTADOS POR MEIO DO PROGRAMA NACIONAL DE APOIO À CULTURA (PRONAC). NÃO COMPROVAÇÃO DA REGULAR APLICAÇÃO DOS RECURSOS PÚBLICOS. CITAÇÃO. REVELIA DE ALGUNS RESPONSÁVEIS. EXCLUSÃO DA RELAÇÃO PROCESSUAL DE OUTRO RESPONSÁVEL. DÉBITO. MULTA. CIÊNCIA.

TOMADA DE CONTAS ESPECIAL (TCE)

Secretaria de Controle Externo de Tomada de Contas Especial (SecexTCE).

Trata-se de tomada de contas especial instaurada pela Secretaria Especial da Cultura, em razão da não comprovação da regular aplicação dos recursos captados por força do Projeto Cultural Pronac 09-7153, assim descrito: "Através das artes cênicas, o teatro, levar aos diversos recantos do país principalmente em áreas onde praticamente inexiste o conhecimento da população local dessas expressões artísticas para que inicie-se o hábito e haja o estreitamento a arte e a comunidade. Realizar apresentação do espetáculo teatral em escolas e comunidades espalhadas em 13 municípios do estado do Rio Grande do Sul, contemplando de 12 a 18 localidades.".
2.	Autorizada pela Portaria 57, de 19/02/2010, a captar o montante de R$ 196.240,00, no período de 22/2/2010 a 31/3/2011 (peças 5 e 6) , a empresa proponente, Cult Brasil Produções Culturais Ltda., obteve o total de R$ 171.723,15.
3.	Conforme consignado pelo tomador de contas, a irregularidade que ensejou a instauração da tomada de contas foi a seguinte:
"O projeto faria apresentações de espetáculos teatrais no Rio Grande do Sul. No entanto, o proponente não conseguiu comprovar sua realização. Os documentos enviados referem-se a outro projeto - Teatro até você, pronac 08-9611."
4.	Diante dessa constatação, concluiu que o prejuízo importaria no montante total captado, imputando-se a responsabilidade ao Sr. Júlio César Campos Braga e à Cult Brasil Produções Culturais Ltda.
5.	Após análise da documentação acostada aos autos, verificou-se a existência de evidências de que o Sr. Edeir Guimarães Teixeira, também sócio da empresa proponente, teria tido participação na irregularidade. Por essa razão, no âmbito desta Corte de Contas, foi promovida a citação da proponente e de seus sócios para apresentarem alegações de defesa e/ou recolher aos cofres do Fundo Nacional de Cultura o montante de recursos públicos captados por força do Projeto Cultural Pronac 09-7153 (R$ 171.723,15.) , em virtude da não comprovação da boa e regular aplicação desses valores.
6.	Embora regularmente citados, a empresa proponente e o Sr. Júlio César Campos Braga não apresentaram suas alegações de defesa, nem recolheram o débito. Dessa forma, resta caracterizada a revelia desses responsáveis, nos termos do art. 12, inciso IV, § 3º, da Lei 8.443/1992.
7.	Já o Sr. Edeir Guimarães Teixeira apresentou suas alegações de defesa (peça 88) por meio das quais alega, em síntese, sua ilegitimidade passiva e ausência do contraditório e da ampla defesa na fase interna da tomada de contas especial.
II
8.	Após o exame dos argumentos desse responsável, a unidade técnica propõe arquivar o processo, sem julgamento do mérito, em relação ao Sr. Edeir Guimarães Teixeira, e, quanto aos demais responsáveis, julgar irregulares suas contas, condená-los ao pagamento do débito apurado e aplicar-lhes a multa prevista no art. 57 da Lei 8.443/1992.
9.	Por sua vez, o representante do Ministério Público junto ao TCU manifesta sua concordância com a proposta da unidade técnica, contudo entende que o Sr. Edeir Guimarães Teixeira deve ser excluído da relação processual.
III
10.	Acolho os pareceres precedentes e adoto seus fundamentos como razões de decidir, sem prejuízo das considerações que faço a seguir.
11.	Não há prejuízo ao exercício do contraditório e da ampla defesa em razão da ausência de oportunidade de manifestação na fase interna da tomada de contas especial, pois a garantia ao direito de defesa ocorre na fase externa, com o chamamento do responsável aos autos. Todavia, conforme apontado pela unidade técnica, o Sr. Edeir Guimarães Teixeira deve ter afastada a sua responsabilidade pela irregularidade constatada nos autos, em razão da sua ilegitimidade passiva.
12.	De fato, segundo a jurisprudência do TCU, apenas os sócios que exercem atividade gerencial na empresa que recebe os recursos públicos devem responder solidariamente com a pessoa jurídica pelas irregularidades. Nesse sentido, são os precedentes citados pelo representante do Parquet: Acórdão 7374/2010-TCU-Primeira Câmara (Min. Valmir Campelo) , 5.254/2018-1ª Câmara (Min. Bruno Dantas) , 9.956/2016-2ª Câmara (Min. Raimundo Carreiro) , 12.942/2020-2ª Câmara (Min. Aroldo Cedraz) , 10.195/2020-1ª Câmara (Min. Weder de Oliveira) .
13.	A respeito da participação dos sócios na atividade gerencial do projeto cultural, peço licença para transcrever a análise realizada pela SecexTCE:
"30. Como se verifica, havia de fato a possibilidade de administração de forma separada da sociedade, prevista expressamente no contrato social. 
31. Em análise dos autos, verificamos que: 
a) na proposta cultural, foi indicado como dirigente da entidade Júlio César Campos Braga (peça 1, p. 1) ; 
b) a "declaração de incentivo fiscal" (peça 4) foi assinada também por Júlio César Campos Braga, como se nota comparando com a assinatura constante no contrato social (peça 3) ; 
c) os recibos de mecenato e os relatórios da prestação de contas (peças 7 a 13, peça 16) também são assinados por Júlio César Campos Braga; 
d) as comunicações do MinC enviadas na fase interna foram direcionadas a Júlio César Campos Braga (peças 24-28, 33-36) ; 
32. Diante desses documentos e da previsão do contrato social, entendemos que há indícios de que a gestão do projeto realmente ficou a cargo do sócio Júlio César Campos Braga. Pesa o fato de que conforme a proposta cultural (peça 1, p. 3) , os espetáculos seriam também dirigidos pelo próprio Júlio César Campos Braga, o que fortalece a tese de que estaria à frente do projeto.
33. Por esta razão, propomos acolher o argumento trazido pelo responsável, afastando a sua responsabilidade pelo dano apurado e propondo a sua exclusão do rol de responsáveis desta tomada de contas especial."
14.	Dessa forma, entendo que cabe a exclusão do responsável da presente relação processual conforme alvitrada pelo Ministério Público junto ao TCU.
15.	Quanto aos demais responsáveis, a empresa proponente e o sócio responsável pela gerência do projeto, cabe ressaltar que a jurisprudência desta Corte é firme no tocante à responsabilidade pessoal do gestor pela comprovação da boa e regular aplicação dos recursos federais captados mediante doações ou patrocínios, na forma prevista na Lei 8.313/1991, que instituiu o Programa Nacional de Apoio à Cultura (Pronac) , bem como da empresa proponente que obteve esses valores. Nesse passo, todo aquele que utiliza ou gerencia recursos públicos, por dever constitucional e legal, submete-se ao encargo de demonstrar o correto emprego dos valores federais, nos termos dos arts. 70, parágrafo único, e 37, caput, da Constituição de 1988 e do art. 93 do Decreto-Lei 200, de 25 de fevereiro de 1967.
16.	Assim, não havendo nos autos elementos que possam comprovar a boa e regular aplicação dos recursos impugnados ou permitir a conclusão pela boa-fé, adiro ao encaminhamento proposto pela unidade técnica, corroborado pelo representante do Parquet, para julgar irregulares as contas desses responsáveis, condená-los ao pagamento do débito apurado, atualizado monetariamente e acrescido dos juros de mora devidos, na forma da legislação em vigor, e aplicar-lhes a multa prevista no art. 57 da Lei 8.443/1992.
17.	Ante o exposto, manifesto-me por que o Tribunal aprove o acórdão que ora submeto à apreciação deste Colegiado.
TCU, Sala das Sessões, em 8 de março de 2022.
BENJAMIN ZYMLER 
Relator